【裁判字號】    97,訴,1039
【裁判日期】    970429
【裁判案由】    偽造文書等
【裁判全文】
臺灣臺中地方法院刑事判決              97年度訴字第1039號
公  訴  人  臺灣臺中地方法院檢察署檢察官
被      告  乙○○
上列被告因偽造文書等案件，經檢察官提起公訴（九十七年度偵
字第六三九號），被告於準備程序中就被訴事實為有罪之陳述，
經告以簡式審判之旨，並聽取意見後，合議庭裁定由受命法官獨
任進行簡式審判程序，本院判決如下：
    主  文
乙○○連續行使偽造私文書，足以生損害於他人，處有期徒刑肆
月，如易科罰金，以銀元佰元（即新臺幣玖佰元）折算壹日。
緩刑貳年。偽造「丁○○」、「子○○」之署押各壹枚，及「寅
○○」之署押貳枚，均沒收。
    事  實
一、乙○○於民國八十七年八月間，自任會首（參加二會），出
    面招募會員並擔任開標及收取會款之工作，在臺中縣大里市
    之峻典公司成立民間互助會，參加會員包括丙○○、壬○○
    、甲○○、庚○○、丑○○、己○○、戊○○、癸○○（以
    上均參加一會）、寅○○（參加二會）等人，因人數不足乙
    ○○所欲召集之十五名會員，其在未得丁○○、子○○、卯
    ○○等人授權下，竟虛列渠等三人為會員（各參加一會），
    湊足十五人次，以取信於其他會員，但會費均由乙○○繳納
    。該互助會每會新臺幣（下同）一萬元，時間自八十七年八
    月十日起至八十八年十月十日止，合計一年三個月，於每月
    十日開標，並約定開標後由乙○○代收死會及活會會款，活
    會會員係以每會應繳會款扣除該次得標會員所出之標息後繳
    納會款，死會會員則每期固定繳納一萬元（即所謂內標方式
    ）。嗣乙○○遂基於偽造私文書之概括犯意，先後於八十七
    年十二月十日、八十八年四月十日，在前揭投標地點，在紙
    條上書寫投標金額二千五百元、二千三百元並偽簽其虛列會
    員丁○○、子○○之署押，以偽造其二人之投標單，持以參
    與投標並順利得標（此部分起訴書原起訴乙○○亦涉犯詐欺
    取財罪，但經檢察官到庭實施公訴時，認乙○○自行繳納虛
    列會員之會費，並無證據證明其有不法所有之意圖，而減縮
    此部分犯罪行為）。被告另因經濟狀況不佳，續承前偽造私
    文書之概括犯意，並基於意圖為自己不法所有之概括犯意，
    先後於八十八年二月十日、八十八年六月十日，在前揭投標
    地點，在紙條上書寫投標金額二千五百元、二千七百元並偽
    簽會員寅○○之署押二次，以偽造該活會會員之投標單，持
    以參與投標並順利得標，共冒標二會，向會員詐取會款共約
    十五萬元，足生損害於丁○○、子○○、寅○○及其他活會
    會員之權益。嗣於八十八年六月十日前揭互助會開標後，即
    刻遭乙○○倒會後，寅○○經向其他會員查問後始悉上情。
二、案經寅○○訴由臺灣臺中地方法院檢察署檢察官偵查起訴。
    理  由
一、訊據被告乙○○對其自任會首，召募告訴人寅○○等人為會
    員，及虛列證人丁○○、卯○○、子○○等三人為會員，以
    成立上開互助會，並於前揭時、地連續四次偽造標單，其中
    二次乃以其虛列之會員丁○○、子○○名義參與投標，餘二
    次則為冒用活會會員寅○○名義冒標二次以詐欺會員會金之
    行為，業於偵查中及本院審理時供承不諱，核與告訴人寅○
    ○指訴之情節，以及證人丙○○、丁○○、卯○○於偵查時
    之證述內容相符，且有互助會簿、郵局存證信函、互助會會
    款清償保證書、和解書、調解報告書等各一份及本票二十一
    紙附卷可稽。又被告上開偽造標單之私文書之行為，使活會
    會員寅○○及其虛列之會員丁○○、子○○有受其他活會會
    員追償會款之虞，且亦影響其他活會會員之債權，均足生損
    害於上開人。綜上所述，被告自白核與事實相符，事證明確
    ，其上開偽造私文書及詐欺取財之犯行，洵堪認定。
二、論罪科刑部分：
（一）新舊法比較：被告行為後，刑法業於九十四年一月七日修
      正，於同年二月二日公布，於九十五年七月一日施行。按
      行為後法律有變更者，適用行為時之法律，但行為後之法
      律有利於行為人者，適用最有利於行為人之法律，修正後
      即現行刑法第二條第一項訂有明文。又按比較新舊法，應
      就罪刑有關之共犯、未遂犯、想像競合犯、牽連犯、連續
      犯、結合犯，以及累犯加重、自首減輕暨其他法定加減原
      因（如身分加減）與加減例等一切情形，綜其全部罪刑之
      結果而為比較，此有最高法院九十五年五月二十三日九十
      五年第八次刑庭會議決議第一、（四）則可資參照：
  １、刑法第三十三條第五款經修正為：「主刑之種類如下：五
      、罰金：新臺幣一千元以上，以百元計算之」，依修正後
      之法律，刑法第三百三十九條第一項詐欺取財罪所得科處
      之罰金刑最低額為新臺幣一千元，然依被告行為時即修正
      前刑法第三十三條第五款規定之罰金最低額為銀元一元，
      並提高十倍計算，前開罰金刑，最低額為銀元十元，若乘
      以三倍而換算為新臺幣，最低額僅為新臺幣三十元。因此
      ，比較上述修正前、後之刑罰法律，自以被告行為時即修
      正前關於科處罰金刑之法律較有利於被告（另同時修正之
      施行之刑法施行法第一條之一，與被告行為時之罰金罰鍰
      提高標準條例第一條前段比較，二者規定適用之結果並無
      不同，且其性質屬於特別準據法，應予優先適用，是自應
      適用裁判時之法律即刑法施行法第一條之一，最高法院九
      十六年度臺上字第一一三六、四一八五號判決意旨參照）
      。
  ２、刑法第五十六條連續犯之規定，業於九十四年一月七日修
      正刪除，並於九十五年七月一日施行。是於新法修正施行
      後，被告連續四次行使偽造私文書及二次詐欺取財之犯罪
      行為，即須分論併罰。此刪除雖非犯罪構成要件之變更，
      但顯已影響行為人刑罰之法律效果，自屬法律有變更，依
      新法第二條第一項規定，比較新、舊法結果，仍應適用較
      有利於被告之行為時法律即修正前刑法第五十六條規定論
      以連續犯。
  ３、綜合上述各條文修正前、後之比較，揆諸前揭最高法院決
      議及修正後刑法第二條第一項規定之「從舊從輕」原則，
      被告自應適用其行為時之法律，即修正前刑法之相關規定
      及修正廢除前罰金罰鍰提高標準條例第二條規定，予以論
      處。
（二）按冒用他人名義書寫標單，冒標他人之互助會，茍標單上
      除書寫被冒標者之姓名，及欲標取會款所出利息之金額外
      ，並書有「標單」之意旨，而就文義內容之本身，使人一
      見即知係投標會款之標單，則該標單固係刑法第二百十條
      所稱之私文書；惟如僅在紙上書寫被冒標者之姓名及所出
      利息之金額，就其內容本身並不足以獨立表示一定用意之
      證明，如非依民間互助會之習慣，尚無從認定其上之文字
      ，係用以表示該名義人願出所書金額之利息以標取互助會
      會款之證明，則非刑法第二百十條所規定之私文書，而係
      同法第二百二十條以文書論之準私文書（最高法院八十九
      年度臺上字第七一九九號判決參照）。故被告在紙條上填
      寫金額及會員姓名，持以投標，依習慣為表示參與競標之
      用意證明，則上開紙條為刑法第二百二十條第一項規定之
      準私文書，是核被告此部分所為，係犯刑法第二百十六條
      、第二百二十條第一項、第二百十條之行使準私文書罪；
      被告以冒用告訴人寅○○名義之方式得標，向活會會員詐
      取會款之行為，係犯刑法第三百三十九條第一項之詐欺取
      財罪。被告偽造署押之行為，應為偽造私文書之部分行為
      ，不另論罪；其偽造私文書後復持以行使，偽造之低度行
      為，為行使之高度行為所吸收，僅論以行使偽造私文書罪
      。
（三）被告先後多次行使偽造私文書及詐欺取財犯行，均時間相
      隔不久，犯罪構成要件相同，各顯係基於概括之犯意反覆
      為之，皆為連續犯，依修正前刑法第五十六條連續犯之規
      定，各論以一罪，並均加重其刑。又被告就同一次之詐術
      行為，同時向多數活會會員詐取會款，係一行為觸犯數各
      相同之詐欺罪名，為同種想像競合犯，依刑法第五十五條
      規定，以一罪論。復被告一行為同時觸犯行使偽造文書罪
      及詐欺取財罪（被告以冒用告訴人寅○○名義之方式得標
      ，向會員詐取會款部分），依刑法第五十五條想像競合犯
      之規定，應從一重以行使偽造私文書罪論處。
（四）公訴意旨原認為，被告以證人丁○○、子○○名義得標之
      行為，另涉及詐欺取財罪嫌云云。惟按吾國互助會之社會
      現況，互助會會員基於多種因素考量，諸如夫妻之一方藏
      私房錢，或妻以夫之名義參加，不依真正繳款人之本名而
      以他人名義參與互助會之情形，所在多有，甚或以「某先
      生」、「某小姐」、「某太太」等無法特定之代稱作為會
      員之名義者，亦屬常見，此種情形縱與民法合會節之規定
      相違，亦屬民事糾紛。至於是否構成刑法之詐欺取財罪，
      仍不得以會單未記載會員之真實姓名，或以他人名義參加
      ，即認有不法所有之意圖，而應以互助會之參與人是否有
      按期繳納互助會款，作為認定有無詐欺取財之依據。本案
      被告雖有虛列證人丁○○、卯○○、子○○等人為互助會
      會員，惟被告均能代渠等按期繳納會款，是虛列會員部分
      應視為係被告以自己名義參加，此與前述妻以夫之名義參
      加之情形相同，自難認為被告有何詐欺取財之故意。而檢
      察官於本院審理中知悉被告虛列會員之原因後，亦當庭就
      此部分原起訴被告涉犯詐欺取財犯行之犯罪事實予以減縮
      ，是此部分非屬起訴範圍，依不告不理原則，本院自無庸
      審酌此部分詐欺取財犯行部分。另被告在審理中坦承涉有
      偽簽活會會員即告訴人寅○○之署押二次，以偽造告訴人
      寅○○之投標單，持以參與投標並順利得標並向會員收取
      會款之事實，因而構成刑法第二百十六條、第二百二十條
      第一項、第二百十條之行使準私文書罪及刑法第三百三十
      九條第一項之詐欺取財罪。被告此部分之犯罪事實，與其
      上開檢察官起訴之偽造證人丁○○、子○○標單之犯罪事
      實，具有連續犯及想像競合犯之裁判上一罪關係，依起訴
      不可分原則，原在本院之審判範圍內，且檢察官當庭擴張
      此部分之犯罪事實，亦無礙被告防禦權之行使，故本院自
      得加以審理，均附此敘明。
（五）爰審酌被告為達成互助會之成立，雖以虛列丁○○、子○
      ○、卯○○等人為會員方式來取信於其他會員，進而連續
      偽造證人丁○○、子○○之名義標得會款，惟被告尚能按
      時繳納虛列人頭之會款，是所生危害並非嚴重，另雖連續
      二次冒用告訴人名義之方式得標，而詐得共約十五萬元，
      惟被告犯後業與告訴人達成和解，有互助會會款清償保證
      書、和解書各一份及本票二十一紙附卷可憑，且被告於偵
      查中及本院審判中均能一致坦承犯行，有助於案情之釐清
      ，顯見其犯後態度良好等一切情狀，量處如主文所示之刑
      。又被告行為後，刑法第四十一條第一項前段於九十年一
      月十日及九十五年七月一日均有修正施行，依九十年一月
      十日修正施行之刑法第四十一條第一項前段，及當時有效
      施行之罰金罰鍰提高標準條例第二條（現已刪除）之規定
      ，犯最重本刑為五年以下有期徒刑以下之刑之罪得易科罰
      金，而其有期徒刑、拘役易科罰金之折算標準，原以銀元
      一百元、二百元、三百元折算一日，經折算為新臺幣後，
      應以新臺幣三百元、六百元、九百元折算一日，而九十五
      年七月一日修正施行之刑法第四十一條第一項前段，易科
      罰金之折算標準係以新臺幣一千元、二千元或三千元折算
      一日，此屬科刑規範事項之變更，其折算標準為裁判時所
      應諭知，自有就新舊法規定比較之必要，經比較新舊法結
      果，應以九十年一月十日修正施行關於易科罰金之規定，
      較有利於被告〔按定易科罰金之折算標準，係屬科刑規範
      事項，非屬最高法院九十五年五月二十三日九十五年第八
      次刑庭會議決議第一、（四）則所定，應綜其全部罪刑之
      結果而為比較之情形，其既非屬法律適用之情形，即無與
      之綜合比較之適用，附此敘明〕，是本案應依九十年一月
      十日修正施行之刑法第四十一條第一項前段及當時有效之
      罰金罰鍰提高標準條例第二條之規定，諭知易科罰金之折
      算標準，以資懲儆。
（六）被告未曾受有期徒刑以上之宣告，有臺灣高等法院被告前
      案紀錄表、刑案資料查註紀錄表各一份在卷可按，且與告
      訴人達成和解，有如前述，其亦與本院審理時表示：被告
      家中經濟狀況不佳，請法院對被告從輕量刑，並希望能給
      否被告緩刑等語，是其亦有原諒被告之意，本院綜合各情
      ，認被告經此教訓後，當知所警惕而無在犯之虞，是所宣
      告之刑，以暫不執行為適當，修正後刑法第七十四條第一
      項第一款規定（參照最高法院九十五年第八次刑事庭會議
      決議）併予宣告緩刑二年，以啟自新。
（七）又被告偽造之標單四張，並未扣案，且形體不明，為免日
      後執行困難，故不予宣告沒收。但標單上偽造之署押─證
      人「丁○○」、「子○○」之署押各一枚，及告訴人「寅
      ○○」之署押二枚，並無證據證明其已滅失不存在，應依
      刑法第二百十九條規定，宣告沒收。
據上論斷，應依刑事訴訟法第二百七十三條之一第一項、第二百
九十九條第一項前段，刑法第二條第一項、（修正前）第五十六
條、第二百十六條、第二百二十條第一項、第二百十條、第三百
三十九條第一項、第五十五條、（修正前）第三十三條第五款、
（九十年一月十日修正施行）第四十一條第一項前段、第七十四
條第一項第一款、第二百十九條，刑法施行法第一條之一第一項
、第二項前段，修正刪除前罰金罰鍰提高標準條例第二條，判決
如主文。
本案經檢察官辛○○到庭執行職務
中    華    民    國    97    年    4     月    29    日
                  刑事第十五庭  法  官  楊真明
以上正本證明與原本無異。
如不服本判決，應於收受送達後十日內向本院提出上訴書狀（應
敘述具體理由並附繕本），上訴於臺灣高等法院臺中分院。
上訴書狀如未敘述理由，應於上訴期間屆滿後二十日內補提理由
書於本院。
                                書記官  呂苗澂
中    華    民    國    97    年    4     月    29    日
附錄本判決論罪科刑法條：
刑法第二百十六條：
  行使第二百十條至第二百十五條之文書者，依偽造、變造文書
  或登載不實事項或使登載不實事項之規定處斷。
刑法第二百十條：
  偽造、變造私文書，足以生損害於公眾或他人者，處五年以下
  有期徒刑。
刑法第二百二十條第一項：
  在紙上或物品上之文字、符號、圖畫、照像，依習慣或特約，
  足以為表示其用意之證明者，關於本章及本章以外各罪，以文
  書論。
刑法第三百三十九條第一項：
  意圖為自己或第三人不法之所有，以詐術使人將本人或第三人
  之物交付者，處五年以下有期徒刑、拘役或科或併科一千元以
  下罰金。


司法院資訊處製作；財團法人民間司法改革基金會備份。
